臺灣高等法院刑事判決　　　　　　　　　　　　　八十九年度上訴字第三五二四號
　　上　訴　人
　　即　被　告　己○○　男　民.
　　選任辯護人　詹慶堂　律師
　　　　　　　　周慧芳　律師
　　上　訴　人
　　即　被　告　戊○○　男　民.
　　選任辯護人　杜英達　律師
　　　　　　　　方文君　律師
　　上　訴　人
　　即　被　告　寅○○　男　民.
　　選任辯護人　陳德聰　律師
　　　　　　　　張振興　律師
　　上　訴　人
　　即　被　告　丑○○　男　民.
　　選任辯護人　王東山　律師
　　　　　　　　王永春　律師
右上訴人因貪污治罪條例等案件，不服臺灣板橋地方法院八十八年度訴字第九九一號
，中華民國八十九年七月十七日第一審判決（起訴案號：臺灣板橋地方法院檢察署八
十八年度偵字第八二二九號），提起上訴，本院判決如左：
    主  文
原判決關於己○○、戊○○、寅○○、丑○○部分均撤銷。
己○○共同依據法令從事公務之人員，對於監督之事務，明知違背法令，直接圖自己
及他人不法利益，因而獲得利益，處有期徒刑陸年，褫奪公權肆年。所得財物新台幣
壹仟貳佰拾肆萬柒仟伍佰元應予連帶追繳發還台北縣蘆洲市公所，如全部或一部無
法追繳時，應以其財產抵償之。
戊○○共同依據法令從事公務之人員，對於監督之事務，明知違背法令，直接圖自己
及他人不法利益，因而獲得利益，處有期徒刑玖年，褫奪公權陸年。所得財物新台幣
壹仟貳佰拾肆萬柒仟伍佰元應予連帶追繳發還台北縣蘆洲市公所，如全部或一部無
法追繳時，應以其財產抵償之。
寅○○共同與依據法令從事公務之人員，對於監督之事務，明知違背法令，直接圖他
人不法利益，因而獲得利益，處有期徒刑貳年陸月，褫奪公權壹年。所得財物新台幣
壹仟貳佰拾肆萬柒仟伍佰元應予連帶追繳發還台北縣蘆洲市公所，如全部或一部無
法追繳時，應以其財產抵償之。
丑○○無罪。
    事  實
一、己○○於民國八十四年間因犯詐欺罪，經原法院判處有期徒刑一年二月，緩刑三
    年確定，八十六年間擔任台北縣議會副議長，負責監督及審核台北縣政府之預算
    編列及執行；戊○○於七十三年間因殺人案，經本院判處有期徒刑八年確定，又
    於七十五年間因偽造文書案，經台灣台北地方法院判處有期徒刑四月確定，嗣接
    續執行於七十九年一月一日縮刑期滿執行完畢，又於七十八年間因過失致死案，
    經台灣台北地方法院判處有期徒刑四月確定，於七十九年二月二十三日易科罰金
    執行完畢，八十六、七年間擔任蘆洲市市民代表會主席，負責監督審核蘆洲市公
    所之預算編列及執行；其等均為依據法令從事於公務之人員。寅○○原為合安消
    防器材有限公司（下稱合安公司）總經理，經營消防器材之買賣，為從事業務之
    人。
二、己○○於八十六年十二月十日，以其當時擔任台北縣議會副議長名義，書寫陳情
    書，向當時台北縣縣長尤清，申請撥放「統籌款」，補助台北縣蘆洲地區設置消
    防設備，經縣長尤清核可，准補助蘆洲市公所新台幣（以下同）一千二百八十萬
    元款項，台北縣政府旋於同年月二十三日以八六北府財一字第四八三九九一號函
    示蘆洲市公所，「核定由八十七年度統籌款補助貴所辦理配合村里巡守隊購置消
    防設備經費一千二百八十萬元，俟檢送合約及領據後撥付，並請納入預算依法收
    支」。事為寅○○知悉，寅○○為爭得該筆大額交易，即透過己○○之妻舅甲○○仲介，在台北縣蘆洲市○○路一五四號一樓之己○○競選總部，向己○○請求
    幫助，己○○感於其時參與台北縣議員選舉，選情熾熱，為爭取蘆洲市地區選票
    ，以獲得連任，擬以上開統籌款購置滅火器在蘆洲市地區懸掛，向民眾表明其熱
    心公益，藉以爭取支持，並圖減少自己競選廣告之費用，適巧蘆洲市代會主席戊○○在場，因前揭統籌款補助購買滅火器，須透過蘆洲市公所函請蘆洲市民代表
    會審查同意，始得動用，而戊○○亦因債台高築，亟欲從本購置案中賺取高額傭
    金，三人遂共同基於圖利之犯意聯絡，由己○○授權戊○○，與寅○○代表合安
    公司洽談，雙方口頭約定先以每支五百三十元價格購買滅火器一萬支，每支上面
    均噴漆記載「台北縣議會副議長己○○敬題」字樣，寅○○應於八十七年一月二
    十四日台北縣議會議員選舉前交付，懸掛在蘆洲地區，配合己○○之競選活動。
    合安公司遂自八十七年一月四日至同月十日出貨滅火器共九千支，由己○○競選
    總部辦公室之貨車前來載運，存放在競選總部地下室，由己○○之妻舅甲○○簽
    收，再由甲○○與戊○○指揮工人懸掛於蘆洲市各里或發放予前來索討之不特定
    之蘆洲市民。
三、因前揭台北縣政府八六北府財一字第四八三九九一號函示之統籌款，補助對象為
    「蘆洲市公所」，預算係單一筆數，金額超過二百五十萬元，依「台北縣各鄉鎮
    市公所辦理營繕工程及購置定製變賣財物招標注意事項」之規定，該筆一千二百
    八十萬元之統籌款，本應由蘆洲市公所以公開招標之方式採購，然若以此方式為
    之，勢必無法避免其他利益團體之介入，將難由合安公司標得上開採購案而互蒙
    其利。己○○與戊○○遂共同於八十六年十二月二十九日上午，至台北縣政府財
    政局，由己○○以副議長身分，向當時之財政局局長乙○○施壓，表示應更改函
    文內容，將補助對象更改為蘆洲市各里，且除正義里補助二十萬元外，餘永康等
    各里均各補助三十六萬元，乙○○礙於己○○身分，未呈請新任縣長蘇貞昌批示
    ，即擅自同意將函文修正為「本府原核定以統籌款補助貴所辦理『配合村里巡守
    隊購置消防設備經費』，更正為『配合村里購置消防經費』。又該項經費除補助
    正義里二十萬元外，餘永康等各里均各補助三十六萬元，總共經費一千二百八十
    萬元，仍請檢附合約及領據後辦理撥付」，並由台北縣政府於八十七年一月二日
    以八六北府財字第四九四六八一號函知蘆洲市公所，致每里補助金額均在五十萬
    元以下，藉以規避前揭「台北縣各鄉鎮市公所辦理營繕工程及購置定製變賣財物
    招標注意事項」，並明示各里補助金額，俾使人望文生義產生係直接補助蘆洲市
    各里之錯覺，便利戊○○日後以蘆洲市民代表會主席之權勢向蘆洲市公所施壓，
    使該筆統籌補助款得以分割為每里在二百五十萬元以下，由各里各自進行比價或
    議價，圖利合安公司能依比價議價方式取得上開採購案。八十七年三月一日，丑
    ○○就任蘆洲市新科市長後，戊○○即前往蘆洲市公所，透過蘆洲市公所行政祕
    書子○○（原審已判決無罪確定）之媒介，向市長丑○○溝通上開採購案，丑○○因甫上任，欠缺行政經驗，不諳工程招標規定，為求府會和諧，批示「函請縣
    府釋明本案究由本所亦或由里辦公室負責發包、驗收等事宜，再依規定辦理。」
    在台北縣政府函覆「．．本案係補助貴所納入預算辦理，請貴所本權責自行依規
    定酌處．．」後，依文義產生錯覺，在其不知內情下，批示「請各里依八十六北
    府財一字第四九四六八一號函之補助款項，依法辦理購置消防器材設備，並請檢
    附合約及領據陳府辦理撥付」。
四、蘆洲市公所決定由各里承包消防器材之採購後，八十七年五月間，戊○○即告知
    寅○○出具相關單據配合，採購數量則增至一萬九千五百五十支，每支滅火器售
    價提高為六百五十元，中間差額一百二十元作為戊○○傭金，寅○○即以合安公
    司名義製作每支價款為六百五十元之估價單，並商請不知情之裕輝消防器材股份
    有限公司（以下簡稱裕輝公司）及裕銘興業股份有限公司（以下簡稱裕銘興公司
    ）分別出具每支單價七百元及六百九十元之估價單，用以比價，並製作每支單價
    價款為六百五十元之契約書、收據等。同年六月間，寅○○更與戊○○基於共同
    行使業務登載不實文書之犯意聯絡，明知未經驗收，仍出具不實之驗收單，用以
    領取款項，足以影響台北縣政府對該統籌分配款核銷之審核正確性。戊○○則利
    用其身為蘆洲市代表會主席之權勢，請託不知情之蘆洲市里幹事長洪金票，將上
    開合約書、估價單轉交各里幹事，再由各里幹事持交各里里長，要求其等簽名，
    同時，戊○○或以擬贈送滅火器、或以事後補足數量等語，致無承包經驗之各里
    里長在上開文件上簽名，若有不從者，戊○○即以語氣不佳之催促方式，致畏懼
    其權勢與黑道背景之里長勉強簽署相關文件。戊○○復在各里拍攝滅火器之成果
    照片，連同上開契約書、估價單、驗收單、收據等，持交承辦該案之蘆洲市公所
    民政課課員丁○○，作為核銷之用。其後寅○○雖有再陸續出貨，然尚有四千一
    百八十支滅火器未掛，仍與戊○○共同基於填載不實會計憑證之犯意聯絡，於同
    年八月間，由寅○○在蘆洲市○○○路○段四十八號辦公室，指示不知情之會計
    陳雅美填載內容不實之會計憑證即發票，將該業務上不實之會計憑證，交予戊○○轉交丁○○持向台北縣政府核銷。嗣台北縣政府依上開發票等憑據准予核撥款
    項後，戊○○及其不知情之兄李良寬，旋即陸續催促各里里長前往領款，除得勝
    里外，其餘各里里長分別於八十七年九月三日至十月二十七日間，至蘆洲市公所
    領取支票，並將所得款項一千二百三十四萬七千五百元，交付予戊○○及李良寬
    。惟戊○○因自身需款孔急，於取得上開款項後，僅交付寅○○一百三十萬元，
    並表示其中八十萬元係清償先前積欠寅○○之私人債務，致寅○○實際僅取得價
    金五十萬元。
五、案經法務部調查局台北縣調查站移請台灣板橋地方法院檢察署檢察官偵查起訴。
    理  由
甲、有罪部分（被告己○○、戊○○、寅○○部分）：
一、訊據上訴人即被告己○○、戊○○、寅○○等均矢口否認右開犯行。被告己○○
    辯稱：伊申請補助蘆洲地區三十六里消防設備，係為確保蘆洲地區百姓生命安全
    ，伊為蘆洲地區選出之議員，申請補助蘆洲地區，於法有據，因蘆洲市僅有四個
    巡守隊，並非每個里均有，而台北縣政府八六北府財一字第四八三九九一號函所
    載補助配合村里巡守隊購置消防設備，與其申請意旨有出入，始應戊○○請求，
    共同至台北縣政府財政局要求依原申請意旨辦理；伊並無與合安公司簽訂滅火器
    買賣契約，本件滅火器之買賣價金，係由戊○○給付合安公司，此由合安公司應
    收而未收之貨款不少，卻未見合安公司追索即可得見；伊未授權在滅火器上噴字
    ，所噴「敬題」二字，亦非等同贈送，而滅火器存放地點，與其競選總部亦未相
    通，故伊實際上未過問採購事，本件統籌分配款如何運用與執行與其無關，伊未
    圖利或詐欺云云。被告戊○○辯稱：伊向寅○○承諾會幫助爭取到該採購案生意
    ，由公款支付滅火器價金，但雙方並未談及將來如無法順利爭取承包時應由誰承
    擔價金的問題；伊並未以蘆洲市代表會主席身分介入本案，依台北縣政府函示，
    系爭統籌款補助對象為蘆洲市公所，公所執行該款項應納入預算依法辦理，蘆洲
    市公所處理過程如未違法，本案即無貪污治罪條例之適用；統籌款依法納入鄉鎮
    市公所預算處理，亦與被告己○○行使議員職權無關；縱令伊為蘆洲市代會主席
    ，有監督蘆洲市預算執行之職權，但此依法賦予之監督行為，無法給予特定人不
    法利益；又滅火器價格原約定每支五百三十元，加上噴漆及安裝費用，每支費用
    合為六百五十元，並無浮報，毫無利得，嗣伊指示寅○○製作估價單等給各里，
    肇因寅○○與各里長不熟，才委伊處理，因未實際驗收，並不知滅火器究竟欠缺
    多少，倘數量有短少，亦屬民事債務不履行問題，與刑責無涉云云。被告寅○○
    辯稱：伊聽朋友甲○○提及己○○有一筆配合款要購買滅火器給蘆洲地區，乃經
    由甲○○介紹，前往己○○競選服務處認識己○○，己○○即介紹在場的戊○○
    與伊洽談該筆生意，本件祇是伊基於合法生意立場，所為之促銷行為，對統籌款
    如何由縣府核撥給市公所，及被告己○○、戊○○如何共同向縣府人員關說變更
    為各里之過程，伊全不知情，無共犯可言云云。
二、經查：
  (一)右揭八十六年間被告己○○向台北縣政府爭取統籌款分配款補助蘆洲市公所購買
    消防設備，台北縣政府原發文核定補助各村里巡守隊，嗣經被告己○○以副議長
    身分請求，改為補助各里，並由被告戊○○以蘆洲市代會主席身分說項，蘆洲市
    公所在請示後指定由各里辦理發包手續，旋在戊○○主導下，由被告寅○○之合
    安公司取得承包，合安公司再出具合約書、估價單、收據等予各里，並製作發票
    請領統籌分配款之事實，除分別為被告己○○、戊○○、寅○○所不否認外，並
    經證人即合安公司負責人邱顯升（見他字卷(二)第七十九、八十頁、第一六七頁正
    反面）、會計陳雅美（見他字卷(二)第八十三頁反面至第八十六頁、原審卷(三)第四
    十三頁）、台北縣政府前任財政局長乙○○（見他字卷(二)第二二○頁反面以下）
    、現任局長辛○○（見原審卷(四)第二十二頁以下）、課長壬○○（見他字卷(二)第
    二二三頁反面、第二三九頁反面以下、原審卷(三)第四十一頁面）、專員盧天來（
    見他字卷(二)第二二五頁、原審卷(二)第四十一頁反面）、課員林美蘭、丙○○（見
    他字卷(二)第一五七頁反面以下）、課員癸○○（見他字卷(二)第一一二頁反面）、
    主計室主任辰○○（見原審卷(三)第四十三頁、原審卷(四)第一二六頁）、科員謝文
    緯、呂碧如（見他字卷(二)第一二三頁反面以下），及蘆洲市公所民政課課長卯○○（見他字卷(二)第一七七頁反面以下）、課員丁○○供述（見他字卷(二)第一八三
    頁反面以下、第三三五頁、原審卷(二)第二四五頁反面）、主計室主任庚○○（見
    他字卷(二)第二○一頁以下、第二七六頁反面、原審卷(二)第二四○頁、原審卷(四)第
    二十三頁）、稽核小組成員劉錫雄（見他字卷(二)第三九○頁反面以下）、政風室
    主任兼稽核小組成員陳德森（見他字卷(二)第四一五頁反面以下），暨里長楊吳敬
    同、張明德、李友親、林利彥、李素珠、陳榮順、楊清霖、張煥忠、梁世振、林
    信衫、黃良郎．．．等五十人（以上見他字卷筆錄），與里幹事洪金票、張力聲
    、盧藝文．．．等十六人（以上見他字卷筆錄），分別證述無訛。此外，並有己○○申請補助款之申請書（見他字卷(二)第三八○頁）、台北縣政府八十六年十二
    月二十三日八六北府財一字第四八三九九一號函（核定補助公所辦理村里巡守隊
    購置消防設備經費一千二百八十萬元）（見同上卷第三七七頁）、八十七年一月
    二日八六北府財一字第四九四六八一號函（表示補助內容更正為配合村里購置消
    防設備及各里補助金額）（見同上卷第一二一頁或第三六二頁）、呂勝霖於八十
    七年三月二十三日簽請由蘆洲市公所總務課辦理發包之簽文（丑○○批示請縣府
    函示補助對象）（見同上卷第三六一頁）、蘆洲市公所函請釋明補助對象公文（
    見同上卷第一一五頁或第三六○頁）、癸○○簽請主計室表示意見之便條紙（見
    同上卷第一一五頁或第三五七頁）、主計室表示補助內容之便條紙（見同上卷第
    一一六或第三五八頁）、台北縣政府八十七年四月二日八七北府財一字第九一九
    八八號函（表示補助公所納入預算辦理，請公所本權責自行依規定酌處）（見同
    上卷宗第一一七頁或第三五六頁）、蘆洲市公所於八十七年四月十三日函各里要
    求檢附合約及領據以憑轉送縣府申請款項之公文（見同上卷第三五五頁）、蘆洲
    市公所八十七年七月二十七日函送三十六份合約書予縣府之公文（見同上卷第三
    五一頁）、癸○○將各里請領款項合約書簽報上級之公文（見同上卷第一一九頁
    或三六九頁）、台北縣政府八十七年七月三十日函公所表示已收到契約書而應另
    檢送收據後再匯款之公文（見同上卷第三五○頁）、蘆洲市公所出具之領款收據
    之函文（見同上卷第三六八頁）、台北縣政府表示收到收據且將另匯款之函文（
    見同上卷第三四八頁或第三七○頁），及出貨單、傳票、帳冊、合約書、估價單
    、收據、驗收單等附卷可稽。
  (二)被告寅○○於調查局調查時供稱：「在八十六年十二月中，聽說己○○縣議員，
    有一筆配合款要買滅火器給蘆洲市使用，我就透過朋友甲○○（己○○的小舅子
    ），引荐在其服務處與己○○見面，接洽該筆生意，李議員就叫我跟在場之蘆洲
    市代會主席戊○○談。嗣跟戊○○談妥１０Ｐ之滅火器，每支單價五百三十元，共
    訂一萬支。隨於八十七年元月起分批送貨，共送了九千支．．．」、「（跟你訂
    貨的究竟是己○○，還是戊○○？）當初我是找己○○接洽此事，己○○說這件
    事他交給戊○○去處理．．」、「原先訂的一萬支，要求加噴『人人防火、戶戶
    平安』，『台北縣副議長己○○敬題』；後來續叫的六千三百七十支，大部分都
    加噴同樣字句，有部分戊○○說某某里反應，只是噴該里辦公室就好，但這只是
    少部分」、「（你有無確實送交一萬五千三百七十支滅火器？）有的，戊○○派
    人點收後，載去要安裝時，當地老百姓會來要，戊○○有交待，有人要就給，所
    以有部分被老百姓要走，安裝的只是一部分」；於檢察官偵查時供稱：「八十六
    年十二月底時，因北縣議員選舉快到了，當時業界盛傳己○○有一筆配合款，想
    要買滅火器，因我和他小舅子甲○○是獅子會會員，就請他介紹，第一次我是到
    己○○服務處（蘆洲市○○路），我們在辦公室談，內有人進進出出。己○○要
    我和戊○○談．．．」、「他們是說愈快愈好，未明定期限。戊○○跟我提要在
    縣議員選舉前裝好。」、「（他們以何車來載貨？）貨車。是在競選服務處幫忙
    的車子。」、「（你有否問戊○○為何本為五百三十元，又填六百五十元？）我
    未問，但我想應是傭金。」等情（見他字卷(二)第七十三頁反面、第七十六頁反面
    、第一六三頁反面、第一六四頁、第一六五頁反面）。證人陳雅美供證：「因出
    貨單上都是記載買主己○○。所以我作帳的出貨憑單也記載買主是己○○，而原
    先購買的數量是一萬支。我是聽詹先生說的，滅火器的出貨地點是競選總部的地
    下室，．．」（見原審卷(三)第四十三頁），證人邱顯升供證：「（你與縣議員己○○有何關係？）我不認識己○○，但約在八十六年底，因縣議員選舉之故，己○○向合安消防器材有限公司購買滅火器，安裝至各里以爭取選票」（見他字卷
    (二)第七十九頁），證人甲○○供證：「．．滅火器放在競選總部地下室，我有向
    建設公司的蔣老闆商借，為了安全起見，我才放在地下室」（見原審卷(二)第二四
    九頁反面）。質之被告己○○亦坦承前揭滅火器貼標籤當時就知貼其名字，被告
    戊○○亦不否認每支滅火器其取得一百二十元（見本院九十年八月八日訊問筆錄
    ）。由此可見，被告戊○○於蘆洲市公所尚未決定買何種消防設備，復未依合法
    程序發包前之縣議員選舉期間，即經由參與該次選舉之被告己○○授權，與循私
    人關係前來請託之寅○○訂約購買滅火器，雙方約定滅火器上面均噴漆記載「台
    北縣議會副議長己○○敬題」，以便安裝各里爭取選票，而每只滅火器之價格，
    由五百三十元提高為六百五十元，由被告戊○○從中獲取一百二十元之利益。查
    選舉期間，為各里安裝滅火器，或以之贈送里民，為最佳選舉廣告，被告己○○
    將因之減少不少競選廣告經費，而被告寅○○出售公司產品有營業利益，被告戊○○並藉此抽取鉅額傭金，被告三人心知肚明，故三人謀議合作，互為圖利，昭
    然若揭。
  (三)被告己○○雖辯以：台北縣政府八六北府財一字第四八三九九一號函所載補助配
    合村里巡守隊購置消防設備，與原申請意旨有出入，方應戊○○請求共同至台北
    縣政府財政局要求依其原申請意旨辦理云云。然查，被告己○○書立申請函申請
    補助蘆洲地區購置消防設備，僅記載：『．．．蘆洲地小人稠，街巷狹窄，每逢
    祝融肆虐．．雖有消防隊救援，然恐緩不濟急，若每里皆有消防設備，配合村里
    巡守隊，發揮守望相助．．．』等情，有該申請函在卷可稽，其於檢察官偵查時
    即表明：「【為何要更新（公文）？】主席戊○○要我更改，因發包有困難，我
    是撥給蘆洲鄉（現改制為市）公所」（見他字卷(二)第四三○頁），已見其申請原
    意係請求撥款給蘆洲市公所購置消防設備，而台北縣政府八十六年十二月二十三
    日八六北府財一字第四八三九九一號函係記載：「核定由八十七年度統籌款補助
    貴所辦理配合村里巡守隊購置消防設備經費一千二百八十萬元，俟檢送合約及領
    據後撥付，並請納入預算依法收支」，亦指明補助「貴所」即蘆洲市公所辦理，
    可見台北縣政府原發文之補助對象與被告己○○之申請函原意並無不同，被告己○○何須至台北縣政府要求變更公函？其竟不嫌煩瑣，再度申請台北縣政府更改
    已發函文，實已包藏不法。尤其要求縣府人員具體指明：「．．該項補助費除補
    助正義里二十萬元外，餘永康等各里均各補助三十六萬元．．」（見台北縣政府
    八七年一月二日八六北府財字第四九四六八一號函載），更足以使人產生錯覺，
    認係補助各里，揆其用意，無非因台北縣各鄉鎮市公所辦理營繕工程及購置定製
    變賣財物招標注意事項規定：「預算係單一筆數金額超過二百五十萬元以上者，
    須公開招標」，本件原補助額一千二百餘萬元，即須採此方式公開招標，則屆時
    投標者眾，合安公司之出價，加上戊○○之高額傭金，勢必無法得標，唯有將該
    補助款分割為二百五十萬元以下，方能依上揭注意事項採比價方式，由指定之廠
    商即合安公司得標，此由被告己○○於調查局供述：「（當初戊○○表示補助對
    象為蘆洲市或蘆洲地區會有困難，所以請你赴財政局要求更改補助對象，究竟他
    所稱的『困難』為何？）．．．因經費達一千二百多萬，必須招標辦理，反之，
    若補助各里，則可以議價辦理，如此戊○○才能使廠商得以特定」、「（你為何
    與戊○○共赴財政局要求改文？）因為當時我要求戊○○要趕快發包，戊○○表
    示要快的話，需要我向財政局要求改文，否則會有困難，改了之後，發包會比較
    快」等語（見他字卷(二)第三二六頁反面、第三四四頁），即可知之。故己○○之
    出面要求更改補助對象為各里，乃是為合安公司能承包本件採購案鋪路，其為台
    北縣議會副議長，就台北縣政府預算之編列及執行，有監督之責，竟為個人選舉
    考量，並在被告戊○○勾串被告寅○○要求下，藉勢要求台北縣政府將本件補助
    款細分，使將來收文之蘆洲市公所不知究裡，並透過戊○○挾市民代表會主席身
    分說項，得以由各里發包，以規避上開招標注意事項規定，其等共同圖利，益為
    彰顯。
  (四)證人丁○○供稱：「新任市長丑○○於八十七年三月上任後不久，當時代表會主
    席戊○○跑至公所找市長，問他為什麼這個案子沒有做，市長丑○○將我叫至市
    長室問詳情，我答覆說前任市長周慶陽要等新任市長處理」、「因戊○○有黑道
    背景，且為代表，可以審核公所預算，在經辦過程中，他不斷透過課長卯○○對
    我施壓，表示我簽辦公文太慢，讓我產生壓力，對本案也不敢多表示意見」、「
    因他是市代會主席，他會透過課長對我施壓，且聽說他有黑道背景，我也會害怕
    」（見他字卷(二)第一八三頁反面、第一八六頁、第三三六頁），可見被告戊○○
    確有以蘆洲市代表會主席身分，施壓介入本案圖利，而蘆洲市代會主席有監督蘆
    洲市公所預算執行之職權，此監督行為若任意挑剔，足使承辦公務人員窮於應付
    ，無形中濫權之行使，將可使公務員受到壓力，而從中取得不法利益，是被告戊○○辯稱其監督職權行使，無法給特定人不法利益，委無可取。又被告寅○○供
    稱：「（戊○○原先跟你叫一萬支滅火器，每支單價五百三十元，其後續叫之六
    千三百七十支，每支單價若干？）都是五百三十元」、「原先訂的一萬支，要求
    加噴『人人防火、戶戶平安』、『台北縣副議長己○○敬題』；後來續叫的六千
    三百七十支，大部分都加噴同樣字句，有部分戊○○說某某里反應，只是噴該里
    辦公室就好，但這只是少部分」、「．．我們請師傅（指安裝）一支要三十元，
    公司有作紀錄」「（戊○○叫貨每支單價五百三十元，為何叫你提出之估價單，
    每支單價為六百五十元？）這個價格是戊○○說的，我擔心收不到貨款，就照他
    說的寫。除了估價單外，合約書、發票、收據，都是以每支六百五十元計價」（
    見他字卷(二)第七十六頁正反面、第一六三頁反面）；證人陳雅美供稱：「本人係
    會計，只負責進貨及開立發票、登帳工作，銷貨出貨則由另一詹小姐負責，不過
    實際上，詹小姐也是依寅○○指示填出貨單，而且大多是戊○○來電話指示要本
    公司出多少貨，而且指定那一里，『也要負責掛置妥當』」（見他字卷(二)第八十
    五頁反面），足見被告寅○○出售滅火器，要負責掛置安裝，加噴「台北縣副議
    長己○○敬題」等字樣，安裝及噴漆均已計入五百三十元單價內，則被告戊○○
    每支要求計價六百五十元，自有傭金利得，已亟明灼。至被告寅○○於本院訊問
    時另供稱：戊○○負責安裝運送及貼標籤，所以要價差云云（見本院九十年八月
    八日訊問筆錄），核與其前供及證人陳雅美所證不合，尤其，滅火器上所噴「台
    北縣副議長己○○敬題」，其最大受益人為被告己○○，噴漆費用依理不可能由
    己○○或其引介之戊○○另外計價收費，寅○○事後翻異，無非係迴護被告戊○○之詞，不足採信。被告寅○○再供稱：「我給他（指戊○○）收據之後兩天，
    他給我一百三十萬元。但他之前欠我一筆三十萬、一筆五十萬的錢。我催他餘錢
    ．．」、「（你有無透過別人問己○○此事如何處理？）甲○○跟我說，己○○
    說鳳翔的房屋交屋後才給我錢」（見他字卷(二)第一六六頁反面至第一六七頁），
    足見被告寅○○亦有向被告己○○追索貨款，本件滅火器之購買自與被告己○○
    有關。至滅火器上噴漆記載雖是「敬題」，非「敬贈」，然既已記明「台北縣副
    議長己○○」，仍達宣傳效果，而有減免宣傳費用之效益。而滅火器之送貨地點
    ，是己○○競選總部地下室，業經證人陳雅美、甲○○證明，已如前述，其地下
    室是否另有出口，與競選總部是否相通，不影響其為送貨地點，無待贅言。
  (五)被告寅○○供稱：「．．至八十七年四月，戊○○跟我說己○○有一筆議員配合
    款可以用來支付貨款，因為是公款，有一定之作業程序，要我提供三家估價單，
    計三十六份，分別開給蘆洲市三十六個里，除了正義里三百支外，其餘每個里五
    百五十支滅火器，本公司之估價單，單價為六百五十元，另二家公司估價單，單
    價略高，我就找同行裕銘興業股份有限公司、裕輝消防器材股份有限公司，請該
    等公司配合出具蓋妥公司章戳之空白估價單，由我填妥內容後，到代表會找戊○○，他不在，由其員工代收轉交」、「當初我是找己○○接洽此事，己○○說這
    件事他交給戊○○去處理，要我跟戊○○談，其後的事，我都是在跟戊○○接洽
    的。但在出貨單上的客戶，我都登載為己○○」（見他字卷(二)第七十四頁反面至
    第七十五頁、第七十六頁反面）；證人陳雅美供稱：「聽寅○○提起，一定要遵
    照戊○○的指示開立發票，才能向蘆洲市公所請款。而且上開發票請款動作，全
    是依李員指示交予李員處理．．」、「事實上，依合約應該再補四千一百八十支
    ，可是到最後，根本沒有收到貨款，只有收到戊○○支付一百三十萬元予寅○○
    而已。況且前開一百三十萬元之中，有八十萬元是戊○○向寅○○借貸還款金額
    ，所以實際上，上開不論己○○九千支，加上蘆洲市公所六千三百七十支之總貨
    款，只收到五十萬元而已，詳細憑證見貴站查獲違章證物第壹之二號內附本公司
    華南商業銀行活期存摺八十七年八月九日登錄欄。就是因為收不到貨款，又聽寅
    ○○抱怨戊○○沒當上代表會主席，又找不到人催款，所以最後四千一百八十支
    ，也就沒有繼續交貨了」（見他字卷(二)第八十五頁、第八十六頁）；被告戊○○
    於本院調查時亦坦承：「（發包程序，是否都是由你去處理？）是我去跟各里里
    長溝通的，單據也是我叫寅○○開的。合約書、單據也是我送的」（見本院九十
    一年七月二十二日訊問筆錄）。足見各里發包、請款手續，均是被告戊○○一手
    主導，被告寅○○配合其行動，提供估價單、合約書、收據、驗收單、發票等，
    被告己○○則未參與該階段行為。而本件購置案，並未實際驗收，數量不足，業
    據被告寅○○、戊○○供認在卷，此並經證人即里長陳榮順等人證明無訛（見他
    字卷(二)第三頁反面），則該驗收單、發票，顯然不實，乃竟提供為請領統籌分配
    補助款之憑據，被告寅○○、戊○○顯有行使業務不實文書及填載不實會計憑證
    之故意。至合約書、收據等，既經合安公司代表人與里長親自簽名，自非偽造，
    而估價單，用為比價，填載滅火器之單價，屬出價者個人之意思表示，無登載不
    實可言，參與比價之裕輝公司及裕銘興公司之估價單，雖為被告寅○○填載，但
    經各該公司授權，此業據該兩公司業務員林文賢、股東林世民分別證明（見原審
    卷(三)第四十八頁反面），因經授權，即無偽造可言，併予敘明。
  (六)至於台北縣政府雖於八十八年十月二十五日，以八八北府主一字第三八七二三三
    號函覆原審表示：「．．經縣府財政局會簽意見表示：縣統籌分配稅款性質，係
    鄉鎮市稅課收入並非補助款，由本府設置專戶保管並統籌分配，納入公所預算辦
    理，無須納入本府預算辦理，應不適用『本府辦理營繕工程及購置、定製、變賣
    財物公告方式』規定。」（見原審卷(四)第五十二頁至第五十三頁），然證人即現
    任台北縣政府財政局長辛○○到庭證稱：「．．縣統籌分配稅款其本質屬鄉鎮市
    稅課收入，不是縣府的補助款．．我們財政局是辦理撥款，而非採購，所以才說
    不適用招標注意事項」（見原審卷(四)第二十二頁），可見財政局就該函所簽註「
    不適用招標注意事項」，乃是指本件統籌補助款納入蘆洲市公所預算辦理，非納
    入縣府預算辦理，縣府只是撥款，非採購單位，始予如此會簽，本院細究該函文
    義，亦當作如此解釋，方屬合理。故本件之採購辦理，仍應受『台北縣各鄉鎮辦
    理營繕工程及購置定製變賣財物招標注意事項』之規範，併予指明。準此，該函
    文尚不得據為被告等有利之認定。
  綜合以上，被告等三人共同圖利，被告戊○○、寅○○並共同行使業務不實文書及
  填載不實會計憑證之犯行，至為明確，其等前開所辯，屬事後卸責之詞，不足採信
  。
三、被告行為後，貪污治罪條例第六條，業於九十年十一月七日修正公布，同年月九
    日施行，修正後貪污治罪條例第六條第四款規定：「對於主管或監督之事務，明
    知違背法令，直接或間接圖自己或其他私人不法利益，因而獲得利益者，處五年
    以上有期徒刑，得併科新臺幣三千萬元以下罰金」，其犯罪構成要件較行為時舊
    法之規定為嚴，即新法認定行為人必須明知違背法令，致獲得利益為要件，採結
    果犯，因其法定刑與舊法之法定刑相同，比較新、舊法之結果，新法對於被告並
    無不利，故應適用裁判時之新法。是核被告己○○、戊○○所為，係犯修正後貪
    污治罪條例第六條第一項第四款之對於監督事務直接圖利罪。檢察官認被告等係
    涉犯修正前貪污治罪條例第五條第一項第二款之利用職務上機會詐欺財物罪嫌，
    因被告己○○、戊○○，為民意代表，僅係依令有監督政府、市公所預算執行之
    權，其本身非狹義之公務人員，且被告己○○申請補助之統籌分配款，本有權爭
    取，並非施用詐術行為取得，無利用職務上機會詐取財物之可言，爰於不妨礙事
    實同一範圍內，變更起訴法條。又按貪污治罪條例第六條第一項第四款之圖利罪
    ，係屬身分犯，以依據法令從事公務之人員或委託承辦公務之人員為犯罪主體，
    無此身分者，依同條例第三條之規定，固亦得成立本罪之共同正犯，然必無此身
    分者與有此身分者，並非互相對立之「對向犯」始可，申言之，如彼此有犯意聯
    絡及行為分擔，朝同一目的，共同對於有此身分者所主管或監督之事務，直接或
    間接圖得該有此身分者本人或圖得其他第三人不法之利益，即構成共犯（最高法
    院九十年台上字第六○四號判決參照）。被告寅○○雖無公務員身分，惟其明知
    戊○○攫取鉅額佣金，被告己○○可得競選廣告效益，仍與彼等共同犯意聯絡及
    行為分擔，三人應論以共同正犯（被告己○○、戊○○二人，分別圖利自己及他
    人，被告寅○○圖利他人）。又被告寅○○行使業務上製作之不實驗收單之行為
    ，係犯刑法第二百十六條、第二百十五條行使業務上登載不實文書罪，其登載不
    實之低度犯行，則應為其行使之高度行為所吸收，不另論罪；此部分被告戊○○
    與其有犯意聯絡與行為分擔，為共同正犯。又統一發票乃商業會計法所列，屬商
    業會計憑證之一種，被告寅○○明知不實而予填製，此部分依特別法優於普通法
    之原則，優先適用商業會計法第七十一條第一款論處，因該罪原即含有業務上登
    載不實之本質，此部分即不應再論以刑法第二百十六條、第二百十五條之行使業
    務上登載不實文書罪。被告戊○○雖非從事業務之人，惟其與被告寅○○有共同
    犯意聯絡與行為分擔，依刑法第三十一條第一項規定，被告戊○○此部分亦應論
    以該罪名，為共同正犯。被告寅○○、戊○○二人利用不知情之會計陳雅美犯該
    部分犯行，屬間接正犯。被告寅○○、戊○○二人所犯上開各罪，有方法結果之
    牽連關係，應從較重以貪污治罪條例第六條第一項第四款之圖利罪處斷。至於檢
    察官認被告己○○亦參與右開行使業務登載不實文書及填載不實會計憑證犯行部
    分，核諸本案被告寅○○、戊○○所述並未言及被告己○○有參與其事，本院經
    積極查證，亦未能查得被告己○○與彼二人有此部分之犯意聯絡與行為分擔。另
    被告戊○○、寅○○被訴涉嫌偽造合約書、估價單、收據之犯行部分，查此部分
    無偽造文書，或與業務上登載不實文書罪之構成要件有間，業如前述，是核渠等
    此部分之犯罪均屬不能證明，惟因檢察官認此部分與右有罪部分屬同一事實，或
    有牽連犯之裁判上一罪關係，故均不另為無罪之諭知。另被告寅○○係出於商人
    爭取生意之動機，事後囿於為順利取得貨款而罹重典，其實際上亦僅取得貨款五
    十萬元，犯罪之情節尚堪憫恕，如宣告法定最低之刑，猶嫌過苛，本院特依刑法
    第五十九條規定減輕其刑。
四、原審論處被告等罪刑，本非無見，惟被告三人所為係犯修正後貪污治罪條例第六
    條第一項第四款之圖利罪，原判決誤為同條例第五條第一項第二款之利用職務上
    機會詐欺財物罪；又被告己○○未參與行使業務登載不實文書及填載不實會計憑
    證犯行，被告戊○○、寅○○亦未偽造合約書、估價單、收據等，詳如前述，原
    判決誤認被告三人有此犯行；均有未洽。被告等上訴否認犯罪，雖無理由，惟原
    判決既有可議，仍屬無可維持，自應由本院將原判決此部分撤銷。爰審酌被告己○○、戊○○身為民意代表，本應為民確實監督政府機關預算之編列及執行，更
    應深知國家財政困難，政府每一筆稅收均來自人民納稅所得，應撙節使用，不得
    浪費，其等竟圖為自身不法利得，違背法令，濫用職權牟利，惡性非淺，而被告
    寅○○為商人，為謀個人生意等犯罪動機，及其等犯罪手段暨犯後態度等一切情
    狀，各量處如主文所示之刑，並依法分別宣告褫奪公權。又被告己○○、戊○○
    、寅○○等三人共同圖利所得財物一千二百三十四萬七千五百元，應依法連帶追
  繳發還蘆洲市公所，如全部或一部無法追繳時，應以其等財產抵償之。
乙、無罪部分（被告丑○○部分）：
一、公訴意旨略以：被告丑○○於八十七年三月一日就任為蘆洲市長後，戊○○前往
    蘆洲市公所向其關說上開滅火器採購案可否由各里承包，丑○○知該案由戊○○
    主導欲由各里採購，藉此由特定廠商即合安公司取得該採購案。同年月二十三日
    ，承辦人丁○○內簽「應依縣府函示辦理購置本市各里消防設備事宜，擬委請總
    務依稽核條例招標、發包、施工、驗收等相關規定辦理．．．請鈞長核示」，丑
    ○○基於戊○○為蘆洲市代表會主席，為求所會和諧，擬由各里承包，然為恐程
    序有誤，且欲規避責任，即於前開內簽上批示「請依八十六年北府財一字第四九
    四六八一號函請縣府釋明本案究由里辦公室負責發包、驗收等事宜，再依規定辦
    理」，台北縣政府於八十七年四月二日以八七北府財字第八七○六五一三號函示
    「該統籌款應納入市公所預算辦理」、「應本權責自行依規定酌處」，既未明示
    可由各里承包，且市公所主計主任庚○○，亦於該函文簽註「請依稽察條例規定
    辦理」等意見，詎丑○○竟基於圖利戊○○及合安公司之犯意，蓄意曲解函意，
    批示「請各里依八十六北府財一字第四九四六八一號函之補助款項依法辦理，購
    置消防器材設備，並檢附合約及領據以辦理撥付」，丁○○見狀，認於法無據，
    依慣例亦無由各里發包情事，即向丑○○陳述反對意見，丑○○卻拒絕變更決定
    。丁○○無奈，只得發函各里檢具相關合約、領據以憑層送縣府核撥。嗣該案由
    戊○○主導發包、寅○○配合給據，迨同年五月至八月間，各里里長均因承購之
    滅火器數量不足，其中永康里里長楊吳敬同、原中原里里長林信杉、延平里里長
    張明德等人，陸續在蘆洲市公所，向丑○○表明所懸掛之滅火器數量不足，要求
    市公所自行辦理滅火器驗收事宜，斯時丑○○已知滅火器數量確有不實，然蘆洲
    市公所仍於八十七年七月二十七日將八十七年七月二十四日北縣蘆民字第八七一
    一六八五二號函，檢送上開合約書三十六份予台北縣政府。台北縣政府財政局收
    受該函文後，疏未注意該補助款案尚應知會台北縣政府主計室審核，致台北縣政
    府主計室無法審核發覺該補助款案已違背「台北縣各鄉鎮市公所辦理營繕工程及
    購置定製變賣財物招標注意事項」，未實際由蘆洲市公所以公開招標之方式採購
    ，即於同年七月三十日以八七北府財一字第二三一三七四號函示蘆洲市公所「合
    約書之內容由貴所自行負責辦理，本案發包後總經費一千二百七十萬七千五百元
    ，本府全額補助，在鄉鎮稅繳縣統籌分配戶項下撥付，請掣據送府後匯寄，並請
    納入預算處理」。蘆洲市公所承辦課員丁○○收文後，簽擬「是否掣據送府憑撥
    ，請鈞長裁示」，經會主計主任庚○○辦理時，庚○○發覺合約發包程序不合法
    ，違反上開注意事項，遂於函文上簽註「查本案合約書未依規定程序辦理，未經
    審核，是否應負責任，請民政課函請縣府釋示辦理」，並向丑○○表明本案應依
    稽察條例公開招標，縣府之函文不明確，並未明示補助各里，縱補助各里，亦應
    由公所公開招標，且該案似有舞弊情事，納入公所預算辦理即應由公所依稽察條
    例辦理等語，惟丑○○卻以縣府函示係各里發包為由回拒，並於該公文上批示「
    本可謹就程序呈辦，至合約書之實質內容，應由簽約之當事人負責辦理」。丁○○遂依批示辦理，由蘆洲市公所於八十七年八月十二日以北縣蘆民字第八七一一
    七四六七號函台北縣政府，「檢送本市辦理正義等三十六里購置消防設備經費一
    千二百七十萬七千五百元領據一份。本案係鈞府專函補助本市各里購置消防設備
    之用，本所謹依函示辦理，至合約書之實質內容應由簽約當事人負責並請鈞府依
    權責核定」。台北縣政府財政局疏未審核，同年八月十九日將款項撥入蘆洲市公
    所。丁○○即製作動支經費請示單，經丑○○核准後，由戊○○及其不知情之兄
    李良寬，陸續催促各里里長前往領款，並將所得款項一千二百七十萬七千五百元
    ，交付予戊○○及李良寬。因認被告丑○○涉犯貪污治罪條例第六條第一項第四
    款之圖利罪嫌云云。
二、按事實之認定，應憑證據，如未能發現相當證據，或證據不足以證明，自不能以
    推測或擬制之方法，以為裁判基礎；又認定不利於被告之事實，須依積極證據，
    苟積極證據不足為不利於被告事實之認定時，即應為有利於被告之認定，更不必
    有何有利之證據。最高法院分別著有四十年度台上字第八十六號、三十年度上字
    第八一六號判例可參。檢察官指控被告丑○○涉有右開犯行，無非係以證人丁○○、庚○○之證述及簽呈批示等為其主要論據。惟訊據上訴人即被告丑○○堅決
    否認有圖利犯行，辯稱：八十六年底縣議員與鄉鎮市長選舉同步進行，伊第一次
    參加公職選舉，之前未曾擔任公職，八十七年三月一日始正式就職蘆洲市長，因
    無從政及行政經驗，是以特別尊重各級單位機關之專業，因台北縣政府八六北府
    財一字第四八三九九一號函係補助村里巡守隊購置消防設備，嗣縣府又以八六北
    府財字第四九四六八一號函更正補助各里，依函文文義，已明顯看出補助對象實
    質變更，且更正函文具體表明補助各里金額，蘆洲市公所依法行政轉撥由各里自
    行採購，再檢具相關憑證核銷，並無違法；因「機關營繕工程及購置定製變賣財
    物稽察條例」第六條規定，在一定金額以上者始應公開招標，該一定金額係指五
    千萬元，本案僅有一千二百八十萬元，並不適用該條例應公開招標之規定，其在
    公文上批示「請各里依八六北府財一字第四九四六八一號函之補助款項『依法辦
    理』購置消防設備」，既批示「依法辦理」，即無違誤；伊當時僅上任三十餘天
    ，未曾有行政經驗，並不瞭解縣府頒有「台北縣各鄉鎮市公所辦理營繕工程及購
    置定製變賣財物招標注意事項」，規定二百五十萬元以上須公開招標，本件購置
    消防器材既係縣統籌分配稅款，而蘆洲市公所亦依法於八十七年七月七日向蘆洲
    市民代表會提案第九號敬請墊付款項，蘆洲市民代表會並函復照案通過，並於八
    十七年度辦理追加預算，完成納入蘆洲市公所預算之監督程序，應無任何違法之
    情；另蘆洲市公所以統籌款直接轉撥各補助對象之各里，由各里自行辦理採購事
    項，乃行之有年之慣例，伊之批示各里發包未違法等語。
三、經查：
  (一)證人丁○○於調查局訊問時供稱：「我收到公文後敬會財政課、主計室，請其提
    供意見，並請市長裁示。主計主任簽依稽察條例規定辦理，市長批示依各里發包
    。市長批示後，我看到批文，先問課長卯○○，課長卯○○叫我直接去問市長，
    接著我到市長室問丑○○。他說，縣政府答覆函裡，又沒有說不可以由各里發包
    ，我表示，這樣會不會有問題，市長說沒有關係，然後我就離開市長室。（在我
    印象中，我也曾問過主計主任庚○○，是否可由各里發包，庚○○表示從來沒有
    由各里發包的）」（見他字卷(二)第一八四頁反面至第一八五頁）；證人庚○○於
    調查局訊問時供稱：「．．．因縣府已經明示由公所招標辦理，十分清楚。並將
    該函送呈丑○○時，我親自以口頭提醒他，該案應由公所來招標辦理，不料市長
    竟核示由『各里』辦理」、「．．．三『各里』並非機關，無從辦理預算之執行
    ，亦無法人資格，無法與廠商締約，而本案卻由『各里』締約、驗收，至領款交
    付廠商，基本上已與我任公職十餘載之經驗不符（從未發生由各里『發包』之情
    事）．．」（見他字卷(二)第二○一頁、第二○二頁），固均指曾向被告丑○○口
    頭陳明不可由各里發包，然被告丑○○堅詞否認彼二人曾為上開建議，質之證人
    丁○○、庚○○亦均未能提出曾為此建言之證據。查證人丁○○為本件滅火器採
    購案承辦人，證人庚○○身為蘆洲市公所主計室主任，掌管蘆洲市會計經費稽核
    ，依會計法第四章內部審核第第九十九條第一、二項規定：「各機關主辦會計人
    員，對於不合法之會計程序或會計文書，應使之更正；不更正者，應拒絕之，並
    報告該機關主管長官」、「前項不合法之行為，由於該機關主管長官之命令者，
    應以書面聲明異議；如不接受時，應報告該機關之主管上級機關長官與其主辦會
    計人員或主計機關」，易言之，依會計法之相關規定，庚○○對於本件各里自行
    採購之滅火器所提供之單據應負事後審核之責任，是證人呂、林二人就本件採購
    案之紕漏，有切身利害關係，其等在調查局偵查之初，情況未明之際，為撇清本
    身責任，所為不實無任何憑據之辯詞，先諉責於丑○○市長，以規避自身應負之
    責，衡情洵屬可能，已難期其等之證詞，無違真實。再徵之證人庚○○於檢察官
    偵訊時改稱：「（你在工作期間，有由各里發包之情形？）若金額在二、三十萬
    元則有，但金額甚大時就無此情形」（見他字卷(二)第二七六頁反面），於本院訊
    問時亦陳稱：「縣政府來公文，我們依據縣政府公文內容，如果內容是補助各里
    ，我們就會要求由各里採購完畢，提出單據，我們就向縣政府聲請再轉撥給各里
    ，這些金額都是比較少的，三、五十萬元」等語（見本院九十一年七月二十二日
    訊問筆錄），此項事實並有被告丑○○所提出經庚○○確認之有關『蘆洲市公所
    歷年來將縣府統籌補助款或地方建設補助款對象直接轉撥各里（各社團），由各
    里（各社團）自行採購』之相關案例存卷可佐（見原審卷(二)第三一八頁至第三二
    三頁），足認統籌款有直接撥付補助對象即各里之事實。職是，丁○○、庚○○
    在調查局所言，即有與事實不合之情形，已不足信實。
  (二)被告丑○○於八十七年三月一日就任蘆洲市新科市長，被告己○○、戊○○施壓
    台北縣政府，要求將該統籌分配款補助對象由村里巡守隊更易為蘆洲市各里，係
    於八十六年十二月三十日為之，有台北縣政府八十七年一月二日八六北府財一字
    第四九四六八一號函稿在卷可稽。被告丑○○係民進黨人士，斯時既未就任市長
    ，且其與國民黨之己○○、戊○○，分屬敵對黨派，互不相識，當無從參與其事
    。丑○○就任後，八十七年三月二十三日承辦人員丁○○擬具簽呈，內載「．．
    為依縣府函示辦理購置本市各里消防設備事宜，擬委請總務依稽察條例招標、發
    包、施工等相關規定辦理，俟合約簽定連同本所領據送縣府核撥，當否，請  鈞
    長核示。」，說明則為「檢具縣府函文（即八十七年一月二日八六北府財一字第
    四九四六八一號函）影本乙份」，而所檢具之四九四六八一號函文上，主計室主
    任庚○○於擬辦內容亦僅簽註：「請依稽查條例規定，按招標、發包、施工、驗
    收作業程序辦理」，均未提及「台北縣各鄉鎮市公所辦理營繕工程及購置定製變
    賣財物招標注意事項」之規定，亦無檢具相關資料為附件。按依稽核條例第六條
    規定：「各機關營繕工程及購買定製變賣財物在一定金額以上者，應公開招標辦
    理之，未達一定金額而在一定金額百分之十以上者，得比價辦理之，其在一定金
    額百分之十以下者，得由該機關首長授權經辦單位，取具二家以上估價單進行比
    價或議價辦理之」，此一定金額為五千萬元，即凡在五千萬元以下，而在一定金
  額百分之十（即五百萬元）以上者，各機關得以比價方式辦理之，是則，本案統
    籌款補助金額僅一千二百八十萬元，即可以比價方式辦理，不須公開招標。且原
    任之舊市長周慶陽就此，在前亦祇批示「檢送領據請縣府速撥款」，有各該簽呈
    函件在卷可佐。則被告丑○○縱因顧及將來所會和諧，接受被告戊○○請託，就
    承辦人員及主計單位提呈本件之作業資料，在僅簽註稽查條例，不知有上開注意
    事項存在之情狀下，亦難看出端倪，知悉戊○○欲規避上開注意事項，故意細分
    補助款，免予公開招標，以達合安公司得依比價程序承購之惡意。況被告丑○○
    於前述簽呈上，批註「請依八六北府財一字第四九四六八一號函請縣府說明，本
    案究由本所亦或由里辦公室負責發包、驗收等事宜，再依規定辦理」，請示上級
    處理之道，茍被告丑○○與被告己○○、戊○○、寅○○等共謀並參與圖利，其
    直接指示由各里辦公室逕行發包即可，不會如此不智，呈報上級，無懼縣府指示
    公開招標。益見被告丑○○與被告己○○、戊○○、寅○○等人無犯意之聯絡。
  (三)嗣台北縣政府於八十七年四月二日以八七北府財一字第○九一九八八號函示：「
    據送八十七年度統籌款補助  貴所辦理各里購置消防設備發包案，本案係補助貴
    所納入預算辦理，請  貴所本權責自行依規定酌處」，即台北縣政府之釋示為：
    「本案係補助貴所納入預算辦理」「請  貴所本權責自行依規定酌處」，並未明
    示不可「轉撥各里或由里發包驗收」或明示「須由蘆洲市公所逕行發包、驗收」
    ，參酌證人林美蘭、丙○○所證：「．．．四若將各里應補助多少之金額簽出，
    易使地方機關誤以為可由各里發包，則函文真義將有爭議．．．」（見他字卷(二)
    第一五八頁反面），證人盧天來所證：「．．．至於該段謂『．．自行依規定酌
    處』係依何規定，我不清楚，且當時主計所簽內容究由蘆洲市公所發包或由各里
    發包，當時我實在不知道。」（見他字卷(二)第二三一頁反面至第二三二頁）。查
    上揭證人俱為承辦相關業務多年之老練公務員，就上揭公文尚且無法釋明，則被
    告丑○○初任行政首長，在此之前，從無任何行政經驗，於上開指定各里補助金
    額之函件上，依據文義，本於權責批示『請各里依八六北府財一字第四九四六八
    一號函之補助款項，依法辦理購置消防設備，並請檢附合約及領據陳府辦理撥付
    』，殊難苛責其有不妥適之處。尤其，其確已指示所屬，就本件統籌款另函請蘆
    洲市民代表會審查通過納入預算辦理，此有蘆洲市公所八十七年七月七日北縣盧
    秘字第八一一五一八○號函蘆洲市民代表會北縣蘆代字第○四○五號函及審查會
    議紀錄在卷可查（見原審卷(二)第九十四頁、第九十五頁）。由是觀之，實難認被
    告丑○○有故意曲解公文，違背法令以圖利他人之情事。
  (四)本件承購案由各里訂約採購及請款作業，係由被告戊○○一手主導，業如前述，
    證人丁○○於原審中供述：「．．本件市長和黃秘書並沒有給我任何壓力．．」
    （見原審卷(二)第二四七頁），於本院調查時亦供述：「（誰來關心消防器材採購
    案？）只有戊○○來找過我」、「（市長有無指示採購案如何處理？）沒有。」
    「（副議長有無來關心採購案？）沒有。」（見本院九十一年七月二十二日訊問
    筆錄），可見被告丑○○並未介入各里長之採購程序。八十七年五月至八月間，
    各里里長因承購之滅火器數量不足，曾向被告丑○○反應，雖據證人即里長楊吳
    敬同、林信衫陳明於卷（見他字卷(二)第三九四頁、第三九六頁反面），而被告於
    知悉其事後，雖於同年八月七日在台北縣政府八十七年七月三十日八七北府財一
    字第二三一三七四號函示蘆洲市公所，指「合約書之內容由貴所自行負責辦理，
    本案發包後總經費一千二百七十萬七千五百元，本府全額補助，在鄉鎮稅繳縣統
    籌分配戶項下撥付，請掣據送府後匯寄，並請納入預算處理」，主計主任庚○○
    並於函文上簽註「查本案合約書未依規定程序辦理，未經審核，是否應負責任，
    請民政課函請縣府釋示辦理」，仍批示「本可謹就程序呈辦，至合約書之實質內
    容，應由簽約之當事人負責辦理」。然查，主計室主任庚○○於上開函稿上僅簽
    註「合約書未依規定程序辦理，未經審核」，並未提及各里驗收有何瑕疵，被告
    丑○○亦僅就此批示，並未就懸掛滅火器數量不足作何裁決，次者，本件採購案
    既交由各里承辦簽約，則訂約內容如何，理當由各里與承包商負責，市府基於督
    導立場，謹審核其訂約程序及驗收文件是否完備已足，故被告丑○○所為前開批
    示，與法無違。再蘆洲市公所於八十七年八月十二日以北縣蘆民字第八七一一七
    四六七號函台北縣政府，「檢送本市辦理正義等三十六里購置消防設備經費一千
    二百七十萬七千五百元領據一份。本案係鈞府專函補助本市各里購置消防設備之
    用，本所謹依函示辦理，至合約書之實質內容應由簽約當事人負責並請鈞府依權
    責核定」，亦表明本案係由各里承辦訂約，請縣政府依權責核定，嗣縣政府亦同
    意核撥款項，有台北縣政府八十七年八月十七日八七北府財一字第二五二補四號
    函及蘆洲市公所領款收據影本在卷可佐（見他字卷(二)第三七○、三七一頁），顯
    示上級機關亦同意由各里承辦訂約採購，則被告之裁示由各里發包，尚難謂為不
    法。矧主計室主任庚○○嗣於內部簽呈中另簽註「一查本案係重大財務收支，雖
    由各里承辦簽約，但依規定，應移請稽查員小組查核契約內容，並會同里長驗收
    ，以符規定」，被告丑○○亦核示「請酌主計意見辦理」，其後並確實由秘書黃
    信鐘主持召開稽核小組會議，有各該簽呈、會議紀錄存卷可按。顯見被告並未刻
    意掩護各里之採購程序。而稽核小組討論決議：「驗收表內容不完整退回由里長
    更正後付款」，被告丑○○亦於同年九月四日批示：「依相關規定辦理」，表明
    依法處理，惟其中多達二十九里辦公處，在丑○○批示前，已於同年九月二日領
    走撥款支票，並陸續於同年月三日、四日、七日和其他相近日陸續兌現支票款項
    ，此有蘆洲市公所兌付各里支票明細表、公庫支票影本附卷可稽（見本院(一)卷九
    十一年三月十一日調查期日辯護人庭呈附卷），益見本案主計室主任庚○○、承
    辦人員丁○○於支付各里撥款乙事，除未依相關規定辦理外，亦未遵丑○○指示
    即先行撥款，其等所為不無疏失，則彼二人於調查局偵訊時，故意推脫諉責市長
    ，益為彰顯。據此，亦見被告丑○○為本件批示，係依法行事，既未特意干涉本
    件統籌款之請款發放，否則焉能於發放各里支票後，仍於其上批示依相關規定辦
    理。其既係依法行事，即無違背法令圖利之可言。
四、查本件相關公函，語意不明，經被告丑○○請示後，台北縣政府僅抽象表示依權
    責自行辦理，未具體指示應如何辦理，相關承辦公務人員復不提出有關注意事項
    及完整法規，供被告參考，被告丑○○甫就任地方首長，行政經驗不足，倘就法
    令之解釋，有不盡符合前例情事，頂多疏失而已，無從確信其有違法之直接故意
    。按認定犯罪事實所憑之證據，其為訴訟上之證明，須於通常一般之人均不致於
    有所懷疑，而得確信其為真實之程度者，始得據之為有罪之認定，倘其證明尚未
    達到此一程度，而有合理性懷疑之存在時，因無從為有罪之確信，即不得為有罪
    之判決（最高法院七十六年度台上字第四九八六號判例參照）。又現行貪污治罪
    條例第六條第一項第四款圖利罪，所謂明知違背法令，係指直接故意而言，若為
    間接故意或過失均難以該條之罪相繩（最高法院六十年度台上字第五九五號、四
    十六年度台上字第三七七號判例足參）。綜上所述，被告丑○○部分，無證據證
    明其有故意違背法令行為或與被告己○○、戊○○、寅○○等有犯意聯絡或行為
    分擔。此外，復查無其他積極證據足證被告丑○○有檢察官所指明知不法而圖利
    之犯行，致本院無從確信其有直接之違法故意，依首揭判例意旨，自應諭知其無
    罪，原審未經詳究遽予論罪科刑，尚嫌率斷。被告丑○○上訴否認犯罪，為有理
    由，自應由本院將原判決此部分撤銷，改諭知被告丑○○無罪，以期適法。
據上論斷，應依刑事訴訟法第三百六十九條第一項前段、第三百六十四條、第二百九
十九條第一項前段、第三百條、第三百零一條第一項，貪污治罪條例第二條前段、第
三條、第六條第一項第四款、第十七條、第十條第一項、第二項、商業會計法第七十
一條第一款、刑法第十條前段、第二條第一項、第二十八條、第三十一條第一項、第
二百十六條、第二百十五條、第五十五條、第五十九條、第三十七條第二項、罰金罰
鍰提高標準條例第一條前段，判決如主文。
本案經檢察官柯麗鈴到庭執行職務。
中      華      民      國    九十一    年     十二     月     四       日
                              臺灣高等法院刑事第五庭
                                  審判長法  官  曾  德  水
                                        法  官  蘇  素  娥
                                        法  官  楊  貴  雄
右正本證明與原本無異。
如不服本判決應於收受送達後十日內向本院提出上訴書狀，其未敘述上訴之理由者並
得於提起上訴後十日內向本院補提理由書（均須按他造當事人之人數附繕本）。
                                        書記官  林  淑  貞
中      華      民      國    九十一    年     十二     月     五       日
附錄：本判決論罪科刑法條全文
貪污治罪條例第六條第一項第四款：
  對於主管或監督之事務，明知違背法令，直接或間接圖自己或其他私人不法利益
    ，因而獲得利益者，處五年以上有期徒刑，得併科新臺幣三千萬元以下罰金。
商業會計法第七十一條第一款
商業負責人、主辦及經辦會計人員或依法受託代他人處理會計事務之人員有左列情事
之一者，處五年以下有期徒刑、拘役或科或併科新台幣十五萬元以下罰金：
一、以明知為不實之事項，而填製會計憑證或記入帳冊者。
刑法第二百十五條
從事業務之人，明知為不實之事項，而登載於其業務上作成之文書，足以生損害於公
眾或他人者，處三年以下有期徒刑、拘役或五百元以下罰金。
刑法第二百十六條
行使第二百十條至第二百十五條之文書者，依偽造、變造文書或登載不實事項或使登
載不實事項之規定處斷。
